【裁判字號】    96,訴,149
【裁判日期】    970423
【裁判案由】    返還寄託物
【裁判全文】
臺灣臺南地方法院民事判決               96年度訴字第149號
原      告  丙○○即戊○○之.
            丁○○即戊○○之.
            乙○即戊○○之承.
            己○即戊○○之承.
            翁正印即戊○○之.
訴訟代理人  蘇正信律師
            蔡進欽律師
            蔡弘琳律師
被      告  甲○○○
                        號
訴訟代理人  陳正芳律師
上列當事人間請求返還寄託物事件，經本院於民國97年4月9日言
詞辯論終結，判決如下：
    主  文
原告之訴及假執行之聲請均駁回。
訴訟費用新臺幣貳萬伍仟柒佰伍拾元由原告負擔。
    事實及理由
一、程序方面：
  (一)按當事人死亡者，訴訟程序在有繼承人、遺產管理人或其他
    依法令應續行訴訟之人承受其訴訟以前，當然停止；承受訴
    訟人於得為承受時，應即為承受之聲明，民事訴訟法第 168
    條、第175條第1項分別定有明文。查本件原告戊○○提起本
    件訴訟後，於民國96年11月12日死亡，其繼承人為原告丙○
    ○、丁○○、乙○、己○、翁正印5人，有其5人提出之死亡
    證明書 1紙、繼承系統表1份、戶籍謄本5份在卷可稽，其等
    於97年1月16日具狀聲明承受訴訟，自無不合。
  (二)另按訴狀送達後，原告不得將原訴變更或追加他訴，但擴張
    或減縮應受判決事項之聲明者，不在此限，民事訴訟法第25
    5 條第1項但書第3款定有明文。本件原告之被繼承人戊○○
    起訴時原聲明：「被告應給付原告新臺幣 250萬元及自民國
    95年10月17日起至清償日止，按週年利率 5％計算之利息」
    。嗣於96年 3月13日準備程序進行中，將其訴之聲明變更為
    ：「被告應給付原告新臺幣 250萬元，及自民國95年11月18
    日起至清償日止，按週年利率 5％計算之利息」（見該期日
    準備程序筆錄第 2頁），核屬減縮應受判決事項之聲明，與
    上開規定相符，應予准許，合先敘明。
二、原告起訴主張：
  (一)緣原告之被繼承人戊○○與被告兩人均喪偶多年，膝下子女
    各自成家立業而未同住，自85、86年起，兩人即同住於被告
    位於嘉義縣義竹鄉岸角村帶圍11號之 1住處。戊○○早年中
    風，身體狀況不佳，隨年紀漸長，併發病症愈趨嚴重。被告
    本即知悉戊○○於義竹郵局有 4張定存單，合計金額為新臺
    幣（下同）300 餘萬元，因恐戊○○健康情況不佳，增加被
    告經濟負擔，乃多次勸誘戊○○將前開定存單提前解約，以
    為兩人日後養老之用，被告並聲明院代戊○○保管，以免遭
    子女朋分云云。至94年11月29日，戊○○經不住被告要求，
    遂與被告前往義竹郵局辦理定存解約，並將 250萬元之款項
    存入戊○○設於義竹郵局之帳號：0000000-0000000 號帳戶
    內，同日並以現金存款方式逕行存入被告設於柳營郵局，帳
    號：0000000-0000000 號帳戶內，而將上開款項轉由被告保
    管。嗣因戊○○身體大不如前，為利於就醫，乃北上與子女
    同住，又考量避免增加子女之生活負擔，乃以被告代保管系
    爭款項已無必要為由，於95年10月16日委請律師寄發存證信
    函通知被告終止兩造間消費寄託契約，並請求返還前開寄託
    之 250萬元，被告於同月17日收受上開存證信函後，並未爭
    執，但拒絕返還該等款項，是戊○○自得依金錢消費寄託之
    法律關係，請求被告返還。本件戊○○與被告間確有消費寄
    託契約關係存在，而系爭契約既未約定返還期限，戊○○自
    得隨時終止該契約關係。茲戊○○業已於95年10月16日發函
    終止兩造間消費寄託契約，並請求返還寄託之 250萬元，而
    戊○○死亡後，原告 5人為其繼承人，依法繼承其財產上之
    一切權利義務，是被告自應將上開寄託之250萬元返還原告5
    人。
  (二)又戊○○於94年11月29日即因罹患血管性心智疾病，已達於
    心神喪失或精神耗弱致不能處理自己事務之程度，依民法第
    75條後段之規定，其所為之寄託行為自屬無效，是被告依民
    法第113條之規定，亦應負回復原狀之義務。
  (三)爰依民法第589條第1項、第 603條、第602條第1項後段準用
    同法第478條後段，以及民法第113條之規定，請求被告返還
    寄託之 250萬元及自催告期滿時即95年11月18日起至清償日
    止，按週年利率5％計算之利息等語。
  (四)並聲明：求為判決被告應給付原告 2,500,000元，及自95年
    11月18日起至清償日止，按週年利率 5％計算之利息，並願
    供擔保，請准宣告假執行。
三、被告則以：
  (一)被告對於戊○○曾經將 250萬元存入被告帳戶之事實並不爭
    執，然上開 250萬元乃戊○○贈與被告作為老年之安養費用
    ，並非消費寄託，原告主張此係因消費寄託關係而交付，請
    求被告返還寄託物或回復原狀，自屬無據。又戊○○雖有疾
    病，但並無證據證明其於交付上述 250萬元時，已達於心神
    喪失或精神耗弱之程度，原告主張其交付系爭款項之行為無
    效，自屬無據等語，資為抗辯。
  (二)並聲明：求為判決如主文第 1項所示，如受不利判決，願供
    擔保請准宣告免為假執行。
四、經查，原告主張其等之被繼承人戊○○前於94年11月29日前
    往義竹郵局辦理定期存款解約，將系爭合計 250萬元之定期
    存款轉存入戊○○設於義竹郵局之帳號： 0000000-0000000
    號帳戶內，同日並以現金存款方式逕行存入被告設於柳營郵
    局，帳號：0000000-0000000 號帳戶內之事實，業據原告提
    出其等被繼承人戊○○之存摺影本 1份及現金存款或提款或
    換鈔逾150萬元登記簿影本1紙為證，並經本院依職權函詢臺
    灣郵政股份有限公司嘉義郵局查明屬實，有該局96年4月3日
    嘉營字第0960100375號函及該函檢附之郵政存簿儲金提款單
    影本在卷可按，被告就此亦不爭執。本院綜合上開證據調查
    結果，自堪信原告主張此部分之事實為真正。惟原告主張其
    等之被繼承人戊○○係因消費寄託關係，將系爭 250萬元交
    付被告，且戊○○交付上開款項時，已達於心神喪失或精神
    耗弱之程度，依民法第75條之規定，其交付款項之行為自屬
    無效等情，則為被告所爭執否認，並以前揭情詞置辯。是本
    件所應審究者，厥為：(一)本件原告之被繼承人戊○○與被告
    間是否存有消費寄託關係？(二)原告之被繼承人戊○○將 250
    萬元存入被告帳戶時，有無喪失行為能力之情形？經查：
  (一)按當事人主張有利於己之事實者，就其事實有舉證之責任，
    民事訴訟法第 277條前段定有明文。查原告主張其等之被繼
    承人戊○○與被告間存有消費寄託關係，既為被告所否認，
    則原告就此有利於己之事實，自應負舉證之責。惟原告就此
    有利於己之事實，未能舉證以實其說，僅主張依戊○○將款
    項存入被告帳戶之客觀情狀，以及戊○○生前在本院所為之
    陳述，足認戊○○與被告間存有消費寄託關係云云。然當事
    人間金錢之交付，可能之原因甚多，舉凡買賣、借貸、贈與
    、寄託，乃至法律所未明文規定之其他法律關係，不一而足
    ，本不能逕以金錢之交付逕行推論兩造間有何特定類型之法
    律關係存在。原告僅以戊○○交付 250萬元予被告，未為被
    告所爭執否認乙節，主張戊○○與被告間存有消費寄託關係
    云云，自無可取。又戊○○雖於本院96年 7月24日行準備程
    序中，當庭表示：「（問：是否要向被告要回新臺幣2,500,
    000 元？）要」，然本院繼而訊問其何以先前將款項交付原
    告，戊○○則未予回答（見本院96年 7月24日準備程序筆錄
    第1至2頁），則依戊○○上開陳述，固可認為戊○○有請求
    被告返還上開款項之意，但戊○○就其與被告間因何原因交
    付上開款項，既未為任何陳述，自無從逕行推論認定其與被
    告間存有消費寄託關係。則本件原告既未能證明戊○○與被
    告間存有消費寄託關係，其進而主張業已發函終止上開消費
    寄託關係，請求返還寄託之款項云云，即無可取。
  (二)又原告雖主張戊○○於交付系爭款項當時，因罹患血管性心
    智病症，已達於心神喪失或精神耗弱致不能處理自己事務之
    程度，依民法第75條之規定，其交付系爭款項之行為應屬無
    效，並提出財團法人長庚紀念醫院（以下簡稱長庚醫院）診
    斷證明書 1紙為證。惟觀諸原告所提長庚醫院96年8月2日診
    斷證明書，其上診斷欄記載戊○○之病症為：「尿路感染、
    前列腺肥大症、左尿路結石併腎水腫、腦中風、糖尿病、神
    經性膀胱」，而醫囑欄則記載：「病人（即戊○○）因以上
    原因於94年9月16日入院，94年9月27日接受碎石術，94年10
    月 2日出院，並於94年11月10日入院，94年11月11日接受前
    列腺手術，94年11月13日出院」，其中並無一語提及戊○○
    有何民法第75條所定無意識或精神錯亂之情形。而本院依原
    告之聲請向財團法人長庚紀念醫院（林口）分院函詢結果，
    該院覆稱：「翁君（即戊○○）於94年 9月16日至本院急診
    、住院就醫，當時診斷為發燒併泌尿道感染，經手術治療後
    ，於10月 4日出院。依據病歷記載，病患住院期間曾有意識
    不清及無法溝通之病症，經診斷為急性精神錯亂併妄想症，
    且病患之病史包括89年曾有腦中風合併左側無力及罹患糖尿
    病3年、高血壓13年，及門診記錄自94年5月起即有漸進性智
    能退化之現象；此外依據95年神經內科門診施以電腦斷層檢
    查結果，其失智症診斷係多發性梗塞所致，故臨床上無法排
    除病患為潛在性失智症，因多次重病有逐漸加重之可能，而
    導致漸進性惡化，故實無法斷定是否與94年之住院診斷有所
    相關」、「另按病患中度失智症之臨床症狀研判，恐導致無
    法獨立生活，記憶立、判斷力與定向力有明顯障礙，惟是否
    已達心神喪失或精神耗弱之程度，恐需經由精神鑑定方能加
    以評估」，此有長庚醫院96年10月22日（96）長庚院法字第
    0771號函及該函檢附之病歷影本在卷可稽。是依前引長庚醫
    院函文及相關病歷影本所載，戊○○於94年 9月16日至同年
    10月 4日住院期間，雖經該院診斷為急性精神錯亂併妄想症
    ，而其亦有漸進性智能退化之現象，但並無相關證據佐證其
    於94年11月29日匯款當時，確係處於無意識或精神錯亂之狀
    態，是尚難僅以長庚醫院上開函文暨病歷資料為憑，逕認原
    告之主張屬實。此外，原告復未能舉出其他相關證據足證戊
    ○○於94年11月29日交付系爭款項當時，確有無意識或精神
    錯亂之情狀，其以此為據，主張戊○○交付系爭款項，係屬
    無效之法律行為，即難採認。原告等 5人以此為由，主張戊
    ○○交付系爭款項之行為無效，請求被告回復原狀，即無理
    由，不能准許。
五、綜上所述，本件原告未能舉證證明戊○○與被告間確有消費
    寄託關係存在，且無相關證據證明戊○○於交付系爭款項當
    時，確係處於無意識或精神錯亂之情狀，是原告主張戊○○
    業已終止其與被告之消費寄託關係，且戊○○交付系爭款項
    之行為無效，請求被告返還系爭 250萬元，為無理由，不應
    准許。
六、按訴訟費用，由敗訴之當事人負擔；共同訴訟人，按其人數
    平均分擔訴訟費用；又法院為終局判決時，應依職權為訴訟
    費用之裁判，民事訴訟法第78條、第85條第 1項前段、第87
    條第 1項定有明文。查本件訴訟費用即裁判費經核為25,750
    元，本院爰依職權確定上開訴訟費用由原告負擔。
七、本件原告之訴既經駁回，其假執行之聲請，亦失所附麗，應
    併予駁回。
八、據上論結，本件原告之訴為無理由，依民事訴訟法第78條、
    第85條第1項前段、第87條第1項，判決如主文。
中    華    民    國    97    年    4     月    23    日
                  民事第二庭    法  官  周紹武
以上正本係照原本作成
如對本判決上訴，須於判決送達後20日內向本院提出上訴狀
中    華    民    國    97    年    4     月    23    日
                                書記官  余吉祥


司法院資訊處製作；財團法人民間司法改革基金會備份。
